臺灣桃園地方法院民事判決　　　　　　　96年度家訴字第77號
原　　　告　己○○
訴訟代理人　謝淑芬律師
被　　　告　丙○○
訴訟代理人　邱鎮北律師
上列當事人間請求確認婚姻關係不成立事件，本院於民國96年10
月26日言詞辯論終結，判決如下：
    主      文
確認原告與被告間之婚姻關係不成立。
訴訟費用由被告負擔。
    事實及理由
一、按「確認法律關係之訴，非原告有即受確認判決之法律上利
    益者，不得提起之。」，民事訴訟法第247條第1項前段定有
    明文。所謂即受確認判決之法律上利益，係指法律關係之存
    否不明確，原告主觀上認其在法律上之地位有不妥之狀態存
    在，且此種不妥之狀態，能以確認判決將之除去者而言（最
    高法院52年台上字第1240號判例參照）。本件兩造戶籍上確
    存有結婚登記，惟依原告主張此登記有與實情不符之狀態存
    在，此於兩造間身分法上權利義務難謂無影響，而此種名實
    不符之狀態得以確認判決除去，應認原告提起本訴有即受確
    認判決之法律上利益，先此敘明。
二、原告主張：兩造於民國90年間認識交往，並同居於原告所有
    桃園縣中壢市○○○街241 號9 樓住處，嗣因原告懷有被告
    骨肉，為不讓子女出生後成為私生子，遂至書局購買結婚證
    書，由兩造自行填寫結婚人姓名、用印，並請被告父親丁○○在主婚人欄，被告姑姑之女兒郭庚○○、被告之胞兄甲○○於證婚人欄內簽名用印後，並倒填結婚日期為91年11月10
    日，於91年11月25日持該結婚證書至戶政事務所辦理結婚登
    記，惟兩造實際上並未舉行結婚之公開儀式，故請求確認兩
    造間之婚姻關係不成立等語。並聲明：如主文所示。
三、被告則以：被告於90年間與父母、媒人一同前往原告母親家
    中提親，原告母親表示原告離過婚，並育有三名子女，不方
    便公開宴客，要求低調進行結婚儀式。兩造於91年11月24日
    在台南縣六甲鄉之被告自宅一樓客廳舉行祭祖儀式，並由被
    告父親丁○○、被告母親乙○○○、訴外人甲○○、郭庚○○擔任結婚見證人，在場之丁○○、甲○○、郭庚○○並親
    自在結婚證書上簽名蓋印，儀式完成後，有包媒人紅包給媒
    人戊○○○討吉利，被告之二姑及三姑亦有致送紅包賀禮與
    兩造祝福新婚，婚禮後兩造方持結婚證書辦理結婚登記，是
    兩造結婚應符合民法第982 條具有公開儀式，及二人以上證
    人之結婚要件，是兩造之婚姻關係已合法成立等語置辯。並
    聲明：原告之訴駁回。
四、原告主張兩造於94年11月間在被告台南縣自宅，由兩造自行
    填寫結婚人姓名、用印，請被告父親丁○○在主婚人欄，被
    告姑姑之女兒郭庚○○、被告之胞兄甲○○於證婚人欄內簽
    名用印，並於結婚證書內倒填結婚日期為91年11月10日後，
    持該結婚證書至戶政事務所辦理結婚登記之事實，業據提出
    其戶籍謄本、結婚登記申記書影本、結婚證書影本各1 份為
    證，被告除抗辯兩造確有於94年11月24日舉行結婚儀式外，
    其餘不爭執，是原告上開主張，堪信為真實。
五、按結婚應有公開儀式及二人以上之證人，如不具備此方式，
    其結婚無效；經依戶籍法為結婚之登記者，推定其已結婚，
    民法第982 條第1 項、第2 項分別定有明文。男女雙方當事
    人若未具備上開結婚之法定要式，縱曾同居生子，並向戶政
    機關辦理結婚登記，或在外自稱為夫妻，亦難認其有婚姻關
    係存在。再者，倘有反證以證明未具備結婚之形式要件，非
    不可推翻其效力。所謂「公開之儀式」係指結婚之當事人應
    行定式之儀禮，使不特定人得以共聞共見認識其為結婚者而
    言（最高法院51年臺上字第551 號判例參照）。是在旅館之
    宴會廳置酒一席，如其情狀無從認為舉行結婚儀式，雖其主
    觀以為舉行婚禮，仍不得謂有公開之儀式（司法院院字第17
    0 號解釋意旨參照）。即使已為結婚登記，若欠缺公開之儀
    式之婚姻成立之要件，則結婚仍屬欠缺法律行為之特定成立
    要件。復按所謂「定式之禮儀」，不論係依循舊俗或新式，
    要必以使在場共聞共見之不特定人，就其所行儀式之外表，
    依一般客觀習慣，立可認識其為結婚者始足當之，倘就其現
    場情狀，無從認識係舉行結婚儀式，縱當事人主觀上係舉行
    婚禮，仍不得認有公開之定式禮儀（最高法院82年臺上字第
    86號判決參照）。故是否為「結婚儀式」應依客觀事實斷之
    ，必該儀式在客觀上一般人均認識為結婚，始足當之。
六、關於兩造結婚是否有公開儀式乙節，原告主張兩造並未舉行
    任何結婚公開儀式，惟為被告否認，並以前揭情詞置辯。經
    查：
  (一)據證人即原告父親丁○○證稱：「兩造回去跟我們說他們要
    結婚，我太太去切水果，我有問他們兩人是否要結婚，他們
    說要結婚，我們就在家裡的客廳祭祖，我們家是一樓，那時
    候證人郭庚○○、我太太、甲○○都在場。」，「（證人那
    時候是本來就在你家，還是接獲通知才過來的？）兩造回來
    的時候，證人本來就在家裡。」，「（是否有宴客？）沒有
    。」、「（通知鄰居說兩造要結婚？）我的大姐跟二姐都有
    包紅包，那紅包有給原告。」，「（結婚時你大姐、二姐當
    時是否有在場？）他們知道兩造結婚，所以包紅包，他們當
    時沒有在場。」，「（媒人薛阿玉當時有在場？）當時沒有
    在場，但提親的時候薛阿玉有去。」，「（兩造當時是否有
    交換戒指？）沒有。」，「（是否有放鞭炮？）有，是我放
    的，那時我家正好有鞭炮。」，「（當天是否有掛紅綵？）
    沒有，因為是臨時的事。」，「（那天是否有請鄰居吃湯圓
    ？）沒有。」，「（那天鄰居是否知道你們在娶媳婦？）當
    時不知道，後來就知道了。」，「（包媒人禮給媒人，是何
    時的事？）結婚隔天包的。」，「（兩造結婚時，有無照相
    ？）原告那天沒有穿新娘服，沒有照相。」，「（那天你兒
    子、你們穿何衣服？）我們穿平常時的衣服，他們是臨時跟
    我們說要結婚的。」等語；證人即被告母親乙○○○到庭證
    稱：「（兩造是否有舉行結婚儀式？）有，詳細時間我不記
    得。」，「兩造回來時就說要結婚，後來就有燒香祭祖，當
    時我跟我先生問兩造是否要結婚，他們都說是，當時在場人
    員有證人林阿福、林士能，沒有其他人在場。」，「（那天
    是否有放鞭炮？）有。」，「（有無跟鄰居說兩造要結婚？
    ）在兩造結婚之前就有拿餅回來請鄰居。」，「（結婚當天
    有無通知鄰居？）我不記得了。」，「（媒人那天有在場？
    ）拜祖當時他有沒有在場我忘記了，媒人是戊○○○。」，
    「（紅包是何時包的？）結婚那天就包了。」、「（那天有
    無掛紅綵？）沒有。」，「（有無宴客？）無，只有一家人
    中午吃飯。」，「（兩造結婚時有無交換戒指？）有。」，
    「（那時放鞭炮是誰放的？）是被告的弟弟放的。」，「（
    姑婆有包紅包，是何時包的？）有包紅包，時間我不記得了
    ，應該是結婚那天包的。」等語；被告嬸嬸即被告主張之婚
    禮媒人戊○○○到庭證稱：「（兩造結婚有舉行儀式？）有
    ，他們結婚的時候，我沒有在場，不過我有去女方家提親。
    」，「（如何知道兩造結婚？）我住在他們隔壁，兩造結婚
    當天我哥哥就有通知我了，我哥哥是早上通知我的，我哥哥
    是跟我說兩造要結婚，我不知道那時候兩造辦過儀式了沒。
    」，「（後來有去他們家？）那天我一直在他們家出出入入
    。」，「（他們有包紅包給你？）兩造結婚後，我哥哥有包
    紅包給我，女方也有包給我，紅包是兩造結婚後的隔幾天包
    給我的，詳細日期我不記得了。」，「（有聽到他們家有放
    鞭炮嗎？）我當時人在外面，我不曉得。」，「（有看到他
    們家門口有掛紅綵？）沒注意。」等語；證人即被告哥哥甲○○到庭證稱：「（兩造有舉行結婚儀式？）有，兩造結婚
    時有祭祖。」，「（兩造之前有跟你們說要結婚？）他們是
    臨時回來說要結婚，後來有祭祖，祭祖的時候有我父母還有
    我在場，沒有其他人。」，「（當天有放鞭炮，有通知鄰居
    ？）沒有放鞭炮，兩造祭祖之後有通知郭庚○○來當證婚人
    。」，「（當天家裡有無掛紅綵？）我忘記了。」，「（當
    時兩造有無交換戒指或信物？）我不記得了。」，「（那天
    兩造以及你們的穿著？）我不記得了。」等語；證人即被告
    表姊郭庚○○到庭證稱：「（兩造有無辦理結婚儀式？）兩
    造是在家裡結婚的，是兩造一起去我家裡請我過去作他們的
    證婚人。」，「（你去的時候就是直接請你去簽名？）是的
    ，兩造在拜祖的時候我沒有過去看，我們是住在隔壁，我沒
    有聽到他們有放鞭炮。」，「（他們請你過去的時候是否有
    告訴你舉行結婚儀式？）他們就是請我過去當結婚見證人。
    」，「（兩造結婚時，他們家有無掛紅綵？）沒有。」等語
    （以上均參見96年8 月23日言詞訊問筆錄）。
  (二)查證人丁○○與乙○○○為被告之父母，被告林阿福則為被
    告之兄長，均為被告之至親，惟其等就對被告終身大事當天
    所發生的事情，舉凡當日祭祖時在場人員、媒人禮交付之時
    間、是否有交換戒指、鞭炮由何人施放等情，或證詞不一致
    ，或證稱不復記憶，衡與常情有違，又證人戊○○○具有兩
    造婚禮媒人及被告嬸嬸雙重身分，且住在被告自宅附近，卻
    未參與兩造舉行之結婚儀式，被告及被告父母亦未積極邀請
    其參與結婚儀式，此與民間習俗及常情顯不相符，另證人郭
    庚○○證稱兩造祭祖時並未在場，是事後兩造請其過去簽結
    婚證書等語，亦與證人丁○○證稱祭祖當時郭庚○○本即在
    場等語，顯有出入，是證人丁○○、乙○○○、林阿福之上
    開證詞尚無足採，另證人戊○○○及郭庚○○均證稱係並未
    親自見聞兩造舉行祭祖之結婚儀式，是被告上開答辯，實難
    憑採。
  (三)況被告主張兩造有舉行結婚儀式無非以兩造有進行祭祖乙事
    為憑，然依國人之傳統習俗，祭祖之行為，於生活中屢見不
    鮮，是以舉行拜祖仍須有公開儀式始足認有公開之結婚儀事
    ，非謂於私宅內祭祖，無足使一般不特定之人均可知悉之表
    徵而得共見者，亦得認為公開，故自不得僅以「祭祖」即遽
    認有舉行公開之結婚儀式。本件兩造間縱曾經一同祭拜祖先
    ，然當時雙方衣著外表如平日一般並未穿著正式結婚服飾，
    且在被告私宅中進行，亦未於自宅門口掛紅採，或燃放鞭炮
    ，女方親友亦未到場，無足使近鄰周知兩造大喜等足資表彰
    結婚之情狀，事後亦未宴請親友，即使兩造祭祖時並未緊閉
    家中門戶，亦不足以令任意經過被告自宅之第三人知悉正在
    進行婚禮，此等尚與所謂定式之儀禮有別，且在外觀上並無
    足以彰顯其內正在進行結婚儀式之表徵，是在客觀上並無法
    使行經上開處所之不特定人得以共見共聞，認識其等係在宅
    內舉行婚禮，自亦與上開公開儀式之要件不符，亦難認已符
    合結婚應舉行「公開」之要件，是原告主張兩造間未曾舉行
    結婚之公開儀式等情，堪信為真實。至被告另辯稱於90年已
    提親，原告家人表示不方便宴客、低調進行結婚，之後並曾
    收到被告大姑、二姑之紅包賀禮等語，然此與兩造結婚是否
    有公開儀式之要件無關，縱使原告家人確有此要求，仍須符
    合結婚須有公開儀式及二個以上之證人之規定，始發生婚姻
    之效力，而被告親友之賀禮亦不足以證明兩造間有舉行結婚
    之公開儀式。至於司法院院字第九五五號解釋揭示「(一)依民
    法第九百八十二條，結婚固應有公開之儀式及二人以上之證
    人，但儀式及證人之身分如何，法律本無限定，『若於除夕
    日舉行拜祖或其他公開之儀式』，並有家族或其他二人以上
    在場可為證人，即不能不認為與該條所定之要件相符。」，
    惟其所謂「於除夕日舉行拜祖」既與「或其他公開之儀式」
    等字併列，顯見舉行拜祖仍須有公開儀式始足認有公開之結
    婚儀事，非謂於私宅內祭祖，無足使一般不特定之人均可知
    悉之表徵而得共見者，亦得認為公開，被告斷章取義遽謂「
    祭祖」即屬有舉行公開之結婚儀式，要無可採。
七、綜上所述，本件兩造雖已辦妥結婚登記，惟其等並未舉行結
    婚公開儀式，已如前述，被告雖抗辯兩造有進行祭祖云云，
    然因未有任何公開儀式，揆諸前開說明，兩造婚姻仍因欠缺
    結婚形式要件之公開儀式而無效。從而，原告依法請求確認
    兩造間之婚姻不成立，應予准許。
八、本件事證已臻明確，兩造其餘攻擊防禦方法及未經援用之證
    據，於判決結果無何影響，毋庸一一論述，附此敘明。
九、據上論結，本件原告之訴為有理由，爰依民事訴訟法第78條
    ，判決如主文。
中　　華　　民　　國　　96　　年　　11　　月　　9 　　日
                  家事法庭法　官　劉佩宜
以上正本係照原本作成
如對本判決上訴，須於判決送達後20日內向本院提出上訴狀
中　　華　　民　　國　　96　　年　　11　　月　　9 　　日
                          書記官　陳月桂
